---
title: "认识可重复性研究"
author: "高春辉"
format:
  revealjs: 
    theme: white
    slide-number: true
    chalkboard: 
      buttons: false
    preview-links: auto
    css: slide.css
    footer: '[课程仓库](https://github.com/D2RS-2025spring)'
  pptx:
    reference-doc: template.pptx
bibliography: 
    - ../references.bib
    - ../packages.bib
---


## 可重复性危机与其影响因素

当前，许多研究因数据处理和分析过程中的多变性而存在可重复性问题。

- 数据处理和分析的多变性
- 实验方法不透明
- 数据记录不完整
- 代码缺乏注释

## 可重复性危机的成因

- **实验设计不严谨**
- **数据管理不规范**
- **软件工具多样性**
- **透明度不足**

## 可重复性危机的后果

- 研究结果不可靠
- 资源浪费
- 影响公众对科学的信任

## 可重复性研究的定义

- 采用统一标准
- 详细记录研究过程
- 保障实验可重现

## 可重复性研究的重要意义

- 衡量研究可信度的重要标志
- 保障数据处理和分析过程可验证
- 构建标准化、跨平台的研究环境

## 实验设计与数据收集的可重复性

### 实验方法标准化

- 细化实验步骤
- 统一操作协议

---

### 数据格式统一

#### CSV 格式示例

```csv
id,name,age
1,张三,20
2,李四,21
3,王五,22
```

#### JSON 格式示例

```json
[
  { "id": 1, "name": "张三", "age": 20 },
  { "id": 2, "name": "李四", "age": 21 },
  { "id": 3, "name": "王五", "age": 22 }
]
```

#### XML 格式示例

```xml
<data>
  <person>
    <id>1</id>
    <name>张三</name>
    <age>20</age>
  </person>
</data>
```

---

### 数据预处理规范

- 处理缺失值
- 变量标准化
- 确保数据质量

## 数据分析与结果解释的可重复性

### 透明的数据分析方法

`cars` 数据集有 50 行 2 列，分别是 speed 和 dist。

```r
# 读取 CSV 文件
cars = read.csv("cars.csv")

# 查看数据结构
str(cars)
```


```{r}
#| echo: false
# 以 cars 数据集为例
str(cars)
```

---

### 结果解释的不确定性

- 讨论可能的误差
- 评估数据分析的稳健性
- 优秀的数据可视化

```{r}
# 以 cars 数据集为例
plot(cars$speed, cars$dist, main="cars", xlab="speed", ylab="dist")
```

---

## 构建跨平台可重复性研究环境

- **硬件与软件环境标准化**
- **文档与代码管理**
- **开放数据与代码共享**

---

## 结语

- 可重复性是科学研究的基石
- 需要标准化实验、数据和分析方法
- 共同推动开放、透明的科学生态
